臺灣士林地方法院刑事判決
111年度訴緝字第13號
公  訴  人  臺灣士林地方檢察署檢察官  
被      告  鄭金龍



                    （現另案於法務部○○○○○○○執行                      中）
選任辯護人  賴國欽律師（法律扶助律師）
上列被告因詐欺案件，經檢察官提起公訴（109年度偵字第11806
號），被告於本院準備程序中，就被訴事實為有罪之陳述，經告
知被告簡式審判程序之旨，並聽取檢察官、被告之意見後，經本
院合議庭評議後裁定由受命法官獨任進行簡式審判程序審理後，
茲判決如下：
    主  文
丙○○犯三人以上共同詐欺取財罪，處有期徒刑壹年壹月。
    事  實
一、丙○○於民國109年5月初某日，因求職加入真實姓名年籍不詳
    暱稱「松」、「吳至勝」、「李國雄」、「香蘭姐」等所屬
    之詐欺集團（其涉犯違反組織犯罪條例部分，業經臺灣臺北
    地方法院以109年度審訴字第1252號、第1308號判決有罪確
    定），由丙○○擔任持人頭帳戶提款卡至金融機構之自動提款
    機提領款項之車手角色，其等共同意圖為自己不法之所有，
    基於三人以上共同詐欺取財、掩飾及隱匿特定犯罪所得之去
    向及所在之犯意聯絡，先由本案詐欺集團不詳成員，以向羅
    伊亞斯（所涉幫助詐欺犯行部分，經臺灣屏東地方法院以11
    0年度原簡字第37號判決判處拘役30日確定）取得其寄送之
    中華郵政股份有限公司帳號000-0000000-0000000號帳戶（
    下稱郵局帳戶）之提款卡，及以通訊軟體LINE告知提款卡密
    碼後，復由該詐欺集團某成員，於109年5月20日下午4時26
    分至109年5月21日上午9時54分許間，以通訊軟體LINE向甲○
    ○佯稱為其友人，並表示因疫情關係無收入需向甲○○借款，
    致甲○○陷於錯誤，於109年5月21日上午11時10分許，依指示
    匯款新臺幣（下同）13萬元至上開郵局帳戶內。之後由丙○○
    接獲「松」以通訊軟體LINE指示前往指定地點向真實年籍身
    分不詳之外務人員拿取上開郵局帳戶提款卡，再於附表所示
    之時間、地點，提領如附表所示之金額，復依「松」指示將
    款項及提款卡攜至指定之地點交予上游收水之「香蘭姐」，
    以此方式而生掩飾、隱匿特定犯罪所得本質及去向之結果。
    嗣因警方查詢165反詐騙平台發現上開郵局帳戶有遭人多次
    提領之紀錄，經調閱監視器錄影畫面後發現為丙○○所為，通
    知丙○○到案說明而查悉上情。
二、案經甲○○訴由臺北市政府警察局大同分局報告臺灣士林地方
    檢察署檢察官偵查起訴。
    理  由
壹、程序事項
    本件被告丙○○所犯非死刑、無期徒刑、最輕本刑為3年以上
    有期徒刑之罪，或高等法院管轄第一審之案件，且於準備程
    序進行中，被告就被訴事實為有罪之陳述，經告知簡式審判
    程序之旨，並聽取檢察官、被告之意見後，經本院合議庭評
    議後認合於刑事訴訟法第273條之1第1項之規定，裁定進行
    簡式審判程序，是本件之證據調查，依刑事訴訟法第273條
    之2規定，不受同法第159條第1項、第161條之2、第161條之
    3、第163條之1及第164條至第170條規定之限制，合先敘明
    。
貳、實體事項
一、認定犯罪事實所憑之證據及認定之理由
    上揭犯罪事實，業據被告丙○○於本院準備及審理時均坦承不
    諱（見本院111年度訴緝字第13號卷【下稱訴緝卷】第79頁
    至第80頁、第89頁、第94頁），核與證人即告訴人甲○○於警
    詢中指訴受詐欺及匯款之經過（見偵卷第31頁至第35頁）大
    致相符，並有熱點資料案件詳細列表3份、提款機監視器錄
    影畫面翻拍照片14張、內政部警政署反詐騙諮詢專線紀錄表
    、告訴人甲○○提供之中國信託商業銀行中台南分行匯款申請
    書影本、中華郵政109年6月10日儲字第1090142477號函所附
    上開郵局帳戶之交易明細各1份（見偵卷第45頁至第50頁、
    第51頁至58頁、第59頁至第60頁、第65頁、訴緝卷第74頁之
    1至第74頁之5）附卷憑參，是被告前揭任意性自白核與事實
    相符，本案事證明確，被告上開犯行均堪以認定，應依法論
    罪科刑。　　
二、論罪科刑
（一）論罪罪名：
　　1.按三人以上共同犯刑法第339條詐欺罪者，構成刑法第339
      條之4第1項之加重詐欺取財罪，該條項為法定刑1年以上7
      年以下有期徒刑之罪，屬洗錢防制法第3條第1款所規定之
      特定犯罪。依洗錢防制法第2條之規定：「本法所稱洗錢
      ，指下列行為：一、意圖掩飾或隱匿特定犯罪所得來源，
      或使他人逃避刑事追訴，而移轉或變更特定犯罪所得。二
      、掩飾或隱匿特定犯罪所得之本質、來源、去向、所在、
      所有權、處分權或其他權益者。三、收受、持有或使用他
      人之特定犯罪所得。」；倘行為人意圖掩飾或隱匿特定犯
      罪所得來源，而將特定犯罪所得直接消費處分，甚或交予
      其他共同正犯，而由共同正犯以虛假交易外觀掩飾不法金
      流移動，即難認單純犯罪後處分贓物之行為，仍應構成洗
      錢防制法第2條第1或2款之洗錢行為。例如詐欺集團向被
      害人施用詐術後，為隱匿其詐欺所得財物之去向，而令被
      害人將其款項轉入該集團所持有、使用之人頭帳戶，並由
      該集團所屬之車手前往提領詐欺款項得逞，檢察官如能證
      明該帳戶內之資金係本案詐欺之特定犯罪所得，即已該當
      洗錢防制法第14條第1項之一般洗錢罪（最高法院108年度
      台上字第1744號判決同此見解）。查本案被告所為犯行，
      係由其等所屬詐欺集團成員先對告訴人施以詐術，令告訴
      人陷於錯誤後而匯款至該集團事先取得並掌控之前開郵局
      帳戶，且由該郵局帳戶之交易明細等金流紀錄即可特定該
      等款項屬於本案詐欺之特定犯罪所得，再由被告依「松」
      指示，持上開郵局帳戶提款卡於附表所示之時間、地點，
      提領如附表所示之金額，復依「松」指示將款項及提款卡
      交予上游收水之「香蘭姐」而予以隱匿，致檢警機關無從
      或難以追查該犯罪所得之去向，其等主觀上顯具掩飾、隱
      匿該犯罪所得之故意，客觀上亦有掩飾、隱匿該犯罪所得
      之去向、所在之行為，依上開說明，自屬洗錢防制法第2
      條第2款所規範之洗錢行為無訛。
　　2.是核被告所為，係犯刑法第339條之4第1項第2款之三人以
      上共同詐欺取財罪，及洗錢防制法第2條第2款洗錢行為而
      犯同法第14條第1項之一般洗錢罪。起訴書雖漏未記載被
      告就本案所為尚涉犯洗錢防制法第14條第1項之一般洗錢
      罪，然此部分犯罪事實與已起訴之加重詐欺等犯行具有裁
      判上一罪關係，業經本院當庭諭知上開被告可能涉犯上開
      條文（見訴緝字卷第78頁），其防禦權應已獲保障，本院
      自得併予審理。
（二）共同實施犯罪行為，在合同意思範圍內，相互利用他人之
      行為，以達其犯罪之目的，原不必每一階段均參與，祇須
      分擔犯罪行為之一部，即應對於全部所發生之結果共同負
      責；又共同正犯之意思聯絡，不限於事前有所協定，於行
      為當時，基於相互之認識，以共同犯罪之意思參與者，亦
      無礙於共同正犯之成立。倘犯罪結果係因共犯之合同行為
      所致者，無論出於何人所為，在共犯間均應同負全部之責
      ，並無分別何部分為孰人實行之必要（最高法院92年度台
      上字第6265號、95年度台上字第3489號、第3739號判決意
      旨參照）。是以，行為人參與構成要件行為之實施，並不
      以參與構成犯罪事實之全部或始終參與為必要，即使僅參
      與構成犯罪事實之一部分，或僅參與某一階段之行為，亦
      足以成立共同正犯。本案詐欺集團分工細緻，被告雖未自
      始至終參與各階段之犯行，而僅擔任車手取款並轉交上游
      之方式分工，惟其與詐騙集團不詳成員既為詐騙被害人而
      彼此分工，堪認係在合同意思範圍內，各自分擔犯罪行為
      之一部，並相互利用他人之行為，以達犯罪之目的，參諸
      上開說明，是被告與「松」、「香蘭姐」及其等所屬詐欺
      集團成員間，就上揭犯行，有犯意聯絡、行為分擔，應論
      以共同正犯。　
（三）關於本案罪數之認定：
　  1.被告於如附表編號1至編號3提領時間及金額欄所示時間多
      次提領詐欺款項之行為，主觀上均係基於單一決意，而分
      別於密切接近之時間、地點實施，侵害相同告訴人法益，
      各行為之獨立性極為薄弱，依一般社會健全觀念，在時間
      差距上，難以強行分開，故應評價為接續犯，而論以一罪
      。　
　　2.被告係以一行為同時觸犯刑法第339條之4第1項第2款之三
      人以上共同詐欺取財罪、洗錢防制法第14條第1項之一般
      洗錢罪，為想像競合犯，依刑法第55條規定，應從一重之
      刑法第339條之4第1項第2款三人以上共同詐欺取財罪處斷
      。
　　3.再者，想像競合犯之處斷刑，本質上係「刑之合併」。其
      所謂從一重處斷，乃將想像競合犯組成之評價上數罪，合
      併為科刑一罪，其所對應之刑罰，亦合併其評價上數罪之
      數法定刑，而為一個處斷刑。易言之，想像競合犯侵害數
      法益者皆成立犯罪，論罪時必須輕、重罪併舉論述，同時
      宣告所犯各罪名，包括各罪有無加重、減免其刑之情形，
      亦應說明論列，量刑時併衡酌輕罪部分量刑事由，評價始
      為充足，然後依刑法第55條前段規定「從一重處斷」，非
      謂對於其餘各罪可置而不論。因此，法院決定處斷刑時，
      雖以其中最重罪名之法定刑，做為裁量之準據，惟於裁量
      其輕重時，仍應將輕罪合併評價在內（最高法院108年度
      台上字第4405號、第4408號判決意旨參照）。準此，被告
      於本院準備程序及審理時就一般洗錢之事實自白不諱，合
      於洗錢防制法第16條第2項減輕其刑之規定，惟其所犯一
      般洗錢罪，屬本案犯行之想像競合犯其中之輕罪，而上開
      輕罪之減輕其刑事由未形成處斷刑之外部性界限，則揆諸
      前揭說明，僅得由本院於後述量刑時，於本案犯行一併衡
      酌該等減輕其刑事由，即屬評價完足，附此說明。　　
（四）關於累犯之適用：
　　　另被告前於108年間因妨害風化案件，經臺灣新北地方法
      院以107年度訴字第1012號判決判處應執行有期徒刑6月確
      定，於108年10月21日徒刑易科罰金完畢等情，此有被告
      之臺灣高等法院被告前案紀錄表1份（見訴緝卷第12頁至
      第13頁）附卷可參，復為被告辯護人所不否認（見訴緝卷
      第79頁），而被告受有期徒刑之執行完畢後，5年以內故
      意再犯本案有期徒刑以上之罪，當屬刑法第47條第1項規
      定之累犯，茲參酌司法院大法官釋字第775號解釋意旨，
      並聽取檢察官、被告及其辯護人之意見後，衡以被告先前
      執行完畢者係妨害風化案件，與本案所犯三人以上共同詐
      欺取財罪之罪質有異，倘因此加重該罪刑之最低本刑，恐
      致生行為人所受的刑罰超過其所應負擔罪責的情形，是不
      依前揭規定加重其刑。　
（五）辯護人以被告年紀較長，身體殘弱，又患有精神疾病與其
      他多種傷病，為求一溫飽始為本件犯行，且犯後均自白犯
      行等情，請求依刑法第59條之規定酌減其刑等語。然查，
      於94年2月2日修正公布、95年7月1日生效施行之刑法第59
      條規定之立法理由特別闡明：「一、現行第59條在實務上
      多從寬適用，為防止酌減其刑之濫用，自應嚴定其適用之
      條件，以免法定刑形同虛設，破壞罪刑法定之原則；二、
      按科刑時，原即應依第57條規定審酌一切情狀，尤應注意
      該條各款所列事項，以為量刑標準，本條所謂『犯罪之情
      狀可憫恕』，自係指裁判者審酌第57條各款所列事項以及
      其他一切與犯罪有關之情狀之結果，認其犯罪足堪憫恕者
      而言，惟其審認究係出於審判者主觀之判斷，為使其主觀
      判斷具有客觀妥當性，宜以『可憫恕之情狀較為明顯』為條
      件，故特加一『顯』字，用期公允；三、依實務上見解，本
      條係關於裁判上減輕之規定，必於審酌一切之犯罪情狀，
      在客觀上顯然足以引起一般同情，認為縱予宣告法定最低
      刑度猶嫌過重者，始有其適用（最高法院38年台上字第16
      號、45年台上字第1165號、51年台上字第899號判決），
      乃增列文字，將此適用條件予以明文化」。故刑法第59條
      之酌量減輕其刑，必須犯罪另有特殊之原因與環境等在客
      觀上足以引起一般同情，認為即予宣告法定低度刑期猶嫌
      過重者，始有其適用。本案被告及其辯護人固陳稱被告年
      紀較長，因罹有帕金森氏症與其他多種傷病而領有中度身
      心障礙證明，然其不思循正道賺取所需，而為本案詐欺車
      手提領款項達新臺幣13萬1,000元之行為，致使告訴人蒙
      受損失，且被告尚未與告訴人達成和解，或賠償告訴人損
      失，並無量處最低度刑仍嫌過重，而引起社會一般人同情
      之情形，是辯護人請求依刑法第59條酌減被告刑度，難認
      有據，應予駁回。
（六）爰審酌被告加入詐欺集團，擔任車手提領款項以獲取不法
      利益，不僅侵害告訴人之財產法益，其洗錢行為亦造成警
      方查緝困難，影響社會治安，實屬不該；惟念被告自行到
      案說明且坦承犯行，已見悔意，並考量其犯罪動機、手段
      、於本案詐欺集團之分工及參與情節、告訴人遭詐騙之金
      額、所生危害、被告有意願和解但因與告訴人願意調解之
      條件有差距而無法達成和解（見訴緝卷第80頁）、被告洗
      錢部分符合洗錢防制法第16條第2項減刑要件等情，兼衡
      其自陳高中畢業之教育智識程度、罹有帕金森氏症並領有
      中度身心障礙證明之身心狀況、離婚、入監前曾從事清潔
      工、保全業、保險業等工作、尚有未成年子女待其扶養之
      家庭生活經濟狀況等一切情狀，量處如主文所示之刑。
三、關於沒收部分　
（一）按犯罪所得，屬於犯罪行為人者，沒收之，刑法第38條之
      1第1項前段定有明文。查被告雖坦承其擔任提款車手工作
      ，可獲取提領款項2％之報酬，然供稱於本案所提領、上繳
      款項之報酬尚未取得等語（見訴緝卷第95頁），卷內復無
      其他證據證明被告已受有報酬，依罪證有疑利歸被告之原
      則，不予宣告沒收此部分之犯罪所得。
（二）再按犯洗錢防制法第14條之罪，其所移轉、變更、掩飾、
      隱匿、收受、取得、持有、使用之財物或財產上利益，沒
      收之，洗錢防制法第18條第1項前段定有明文。而該洗錢
      防制法關聯客體之沒收，核其性質應屬刑法犯罪工具沒收
      之特別規定，惟上開條文雖採義務沒收主義，卻未特別規
      定「不問屬於犯罪行為人與否，沒收之」，此部分條文之
      解釋自應回歸適用原則性之規範，即參諸刑法第38條第2
      項前段，以屬於犯罪行為人所有者為限，始應予沒收。查
      本案告訴人匯款上開郵局帳戶之款項，業經被告提領，並
      轉交上游收水「秀蘭姐」及其所屬詐欺集團，被告已不具
      所有權，依法自無從宣告沒收，末此敘明。　　　　　　
據上論斷，應依刑事訴訟法第273條之1第1項、第299條第1項前
段，判決如主文。
本案經檢察官乙○○提起公訴，檢察官李清友、郭騰月到庭執行職
務。
中　　華　　民　　國　　111 　年　　11　　月　  15  　日
                  刑事第二庭　　法  官  劉正祥
以上正本證明與原本無異。
如不服本判決應於收受送達後20日內向本院提出上訴書狀，並應
敘述具體理由。其未敘述上訴理由者，應於上訴期間屆滿後20日
內向本院補提理由書（均須按他造當事人之人數附繕本）「切勿
逕送上級法院」。
因疫情而遲誤不變期間，得向法院聲請回復原狀。
                                書記官  張禹晨
中　　華　　民　　國　　111 　年　　11　　月　　15　　日
附錄本案論罪科刑法條：
刑法第339條之4、洗錢防制法第2條、第14條
附表：
編號 提領時間 提領地點 提領金額（新臺幣） 1 109年5月21日（起訴書誤載為5月11日）上午11時52分許 臺北市○○區○○○路0段000號（保安郵局）自動提款機 6萬元 2 109年5月21日（起訴書誤載為5月11日）上午11時54分許 同上 6萬元 3 109年5月21日（起訴書誤載為5月11日）上午11時55分許 同上 1萬1,000元